【裁判字號】    99,消債更,354
【裁判日期】    990831
【裁判案由】    聲請更生程序
【裁判全文】
臺灣高雄地方法院民事裁定           99年度消債更字第354號
聲  請  人  甲○○
上列當事人聲請消費者債務清理事件，本院裁定如下：
    主  文
更生及保全處分之聲請均駁回。
聲請費用由聲請人負擔。
    理  由
一、聲請意旨略以：聲請人於民國95年間曾依「中華民國銀行公
    會會員辦理消費金融案件無擔保債務協商機制」（下稱債務
    協商機制）請求共同協商債務清償方案並經協商成立，約定
    聲請人每月應繳金額為新臺幣（下同）55,281元，惟聲請人
    每月收入於扣除生活必要費用及扶養費用後，已不足繳納該
    協商數額而毀諾，此在客觀上自有不可歸責於己之事由致履
    行顯有重大困難之情事，而聲請人現之每月收入於扣除個人
    日常生活所需及扶養費用已無任何所餘而不能清償債務，且
    聲請人所負無擔保或無優先權之債務總額未逾1,200 萬元，
    復未經法院裁定開始清算程序或宣告破產，爰依法聲請准予
    裁定更生，並聲請就本院97年度司執字第90990 號執行事件
    為保全處分等語。
二、按債務人與金融機構協商成立者，不得聲請更生或清算，但
    因不可歸責於己之事由，致履行顯有重大困難者，不在此限
    ，消費者債務清理條例第151 條第5 項定有明文，而消費者
    債務清理條例之立法目的，依其立法理由乃認陷於經濟上困
    境之消費者若任其於惡性循環之債務窘境中自生自滅，其將
    衍生嚴重之社會問題，致難以維持安定之社會經濟秩序，故
    有予之分別情形依更生或清算之程序清理其債務之必要，藉
    以妥適調整其與各相關債權人等間之權利義務關係，以謀求
    消費者經濟生活之更生機會，從而健全社會經濟發展，惟私
    法上之債之關係，係以當事人間之信賴關係為基礎，為社會
    經濟組織之重要支柱，故當事人於以法律行為追求自己之利
    益之際，亦應顧及對方之利益，並考量債權債務在社會上之
    作用，本於誠實及信用之原則，行使其債權及履行其債務，
    故消費者如已與金融機構協商成立，因此係經當事人行使程
    序選擇權所為之債務清理契約，債務人理應受該成立之協議
    所拘束，如無特殊情事，其原即應依此協商結果而為誠信履
    行，且債務人在上開條例施行後，就前置協商程序原已得考
    量自身之經濟、償還能力而自由決定成立協商或選擇不成立
    而逕行更生、清算程序者，於此消債條例施行後之成立協商
    ，自已無條例施行前債務人與中華民國銀行公會會員辦理消
    費金融案件無擔保債務協商機制與金融機構成立協商時所生
    僅考量債權數額清償而不慮債務人處境之弊，故上開條例於
    另開「因不可歸責於己之事由，致履行顯有重大困難者」之
    履行例外以助債務人更生時，自宜以債務人於嗣後因經濟情
    況變更（如清償期間收入或收益不如預期）而致依約履行將
    使其陷於經濟上之困境甚或履行不能時始足當之以為衡平，
    則於消債條例施行後成立協商者不能或不願依約履行而依例
    外條款復聲請更生或清算者，自應就其例外情形嚴予審核，
    於該當後復核其不能清償債務或有不能清償之虞而使其陷於
    經濟上之困境時，始准之為其所負義務關係之調整，以避免
    其任意毀諾、濫用債務清理程序而藉此善意之立法惡意圖謀
    減免債務，致使該程序陷於道德之危險，並因此使社會之信
    用緊縮而造成經濟之動盪。
三、聲請人固以其對金融機構所負之債務計達380 萬元，而每月
    須繳納之協商金額為55,281元，惟其每月收入本即不足支付
    每月應繳納之數額，故認其有不可歸責於己之事由而致履行
    顯有重大困難之情形，且亦不能清償債務等語而為本件更生
    之聲請云云，惟查：
  (一)聲請人是否有不可歸責事由而致履行有重大困難之例外情形
    ？
    1.查聲請人於債清條例施行前之95年5 月18日業依「中華民
      國銀行公會會員辦理消費金融案件無擔保債務協商機制」
      而與最大債權金融機構即中國信託商業銀行銀行達成債務
      清償方案之協商，約定聲請人應自6 月起分80期，且每月
      10日以55,281元依各債權銀行債權金額比例清償各項債務
      至全部清償為止，而聲請人於協商成立後，95年11月後即
      未依該協議繼續履行分期償還毀諾乙節，此有協議書、財
      團法人金融聯合徵信中心當事人查詢個人資料回覆書等件
      附於本院99年度消債更字第267 號卷內可稽，並經本院調
      閱該卷宗核閱屬實，是聲請人於95年11月間毀諾應可認定
      。
    2.聲請人戶籍址於高雄市，於95年6 月1 日起至97年1 月8
      日止均以高雄市理燙髮美容業職業工會為投保單位加入勞
      保，勞保投保薪資為21,900元，95年度未申報所得，名下
      有1 房1 地，與配偶吳東烈共同扶養1 未成年子女，自陳
      其每月應分擔之扶養費為12,000元，此有聲請人之財產及
      收入狀況說明書、戶籍謄本、稅務電子閘門財產所得調件
      明細表在卷可按（見本院卷第3 至4 頁、21至22頁、第44
      頁），並有勞工保險被保險人投保資料表、土地及建物謄
      本等件附於上開消債更卷內可稽，又衡以勞保投保薪資關
      係保費之多寡，其數額一般均未高於實際月薪，是於聲請
      人未據實申報所得時，應得以勞保投保薪資認定其收入，
      則聲請人毀諾時即95年間每月之平均收入應有21,900元左
      右，此顯已不足給付其每月應償還55,281元之協商金額，
      況聲請人每月尚須支出自身之生活費用及扶養費，是其主
      張協商後因收入不足因應，以致繼續履行上開還款協議有
      重大困難乙節應為真實，此協議履行困難之情形，應有非
      可歸責於聲請人之事由所致，則聲請人前雖曾與金融機構
      協商成立，惟其自可不受前開還款協議之拘束而得再向本
      院聲請更生。
  (二)聲請人以有不能清償情事而請求更生是否有據？
    1.查聲請人之戶籍地址為高雄市，自營喜悅美髮工作室營生
      ，有財產及收入狀況說明書及戶籍謄本等在卷可查（本院
      卷第3 至4 頁、第21至22頁），而聲請人固主張其每月需
      支出租金費、膳食費、水電及交通費用等共計16,600元云
      云。惟消債條例之立法目的，係為使不幸陷入經濟困境之
      人得以清理債務、重建生活，並在清理過程中能保有符合
      人性尊嚴之最低基本生活，而非維持債務人過去慣常之寬
      裕生活，故並非由聲請人任意主張其基本生活費用之數額
      ，否則將造成揮霍無度以致清償能力降低，反而易使更生
      程序無從進行，衡以聲請人居住於高雄市，因此本院認應
      以內政部所公告之99年度高雄市低收入戶最低生活費用每
      人每月為11,309元為標準，計算聲請人之必要生活支出始
      為合理，逾此部分則難認屬必要費用。
    2.聲請人固主張扶養子女吳宗諺，每月支出扶養費為12,000
      元云云，惟吳宗諺為79年6 月6 日生而已成年，此有上開
      戶籍謄本在卷足憑，則吳宗諺既已成年，其即使仍在就學
      中，以其客觀情況亦應有能力打工賺取自己之生活費用，
      而聲請人復未提出吳宗諺有何不具謀生能力之證明，即難
      認吳宗諺符合受聲請人扶養之要件，是在聲請人已負擔高
      額債務，且主張不能維持自己生活之情況下，其應不得再
      請求聲請人予以扶養，故而此部分自不得列於聲請人之必
      要生活費支出之列，否則即有惡意逃避債務之嫌自難列為
      聲請人之必要支出。
    3.聲請人97、98年申報所得各為128,600 元、173,766 元，
      名下有1 房1 地及1 筆投資，其名下房地公告及課稅現值
      計1,437,700 元，並經本院以最低底價215 萬元為第1 次
      拍賣，而聲請人自營之喜悅美髮平均每月營業額為27,000
      元，此有財產及收入狀況說明書、綜合所得稅各類所得清
      單、財產歸屬資料清單、本院執行命令在卷可按（見本院
      卷第3 頁、第11至13頁、第23頁），又聲請人申報所得固
      僅有前開金額，惟聲請人前經本院參以其於98年度消債更
      字第1118號、99年度消債更字第87號聲請更生程序事件陳
      報之收入及國稅局核定之每月銷售額、勞保投保薪資，並
      衡酌其店租每月支出6,500 元應屬合理，認定其經營喜悅
      美髮每月應有淨收入3 萬元，並以聲請人每月尚有房地出
      租之租金收入6,000 元，且其所述現因房地老舊而需修繕
      ，因而以租金扣減修繕費用云云非可採信，而認定其每月
      平均收入為36,000元，並於99年8 月5 日以99年度消債更
      字第267 號裁定駁回其更生之聲請，然聲請人就此並未抗
      告，此經本院調閱本院99年度消債更字第267 號卷宗核閱
      屬實，則聲請人就本院前述收入認定既未提起抗告主張認
      定有誤，而本件距該裁定駁回聲請人之聲請僅有十數天，
      聲請人復未主張其現之經濟情狀有所變更致其收入減少並
      提出相關證據，自仍應認其每月平均收入為36,000元。
    4.綜上所述，以聲請人之月平均收入36,000元，扣除上諸必
      要支出後，其每月應尚餘24,691元（00000 000000 ＝24
      691 ）可供清償，而聲請人雖自陳債務總額達380 萬元，
      惟其名下財產參諸公告及課稅現值暨本院拍賣底價，應價
      值1,437,700 元以上，則以之變賣清償債務後，其債務餘
      額應約為2,362,300 元，在不計息之情形下，聲請人僅約
      8 年內之時間即得清償完畢，其應尚無不能清償之虞，況
      以聲請人45歲之年齡（54年7 月22日生），距法定退休年
      齡尚有約20年，其應可在未來相當期限內清償債務，故聲
      請人之個人情況尚不得認其已有不能償債務或有不能清償
      之虞之情事，所為之主張自不足採。
四、綜上，本件聲請人雖有不可歸責於己之事由而致履行協議有
    重大困難之例外情形，惟其乃有相當收入及一定之財產而具
    履行能力，其現之情況尚非有不能清償債務或有不能清償之
    虞，依上開說明及規定，其聲請之更生應未具足必要要件，
    自應駁回其更生之聲請。又本件更生之聲請既經駁回，則聲
    請人聲請之保全處分，即失所附麗，應併予駁回。
五、依消費者債務清理條例第8 條、第15條，民事訴訟法第78條
    ，裁定如主文。
中    華    民    國    99    年    8     月    31    日
              民事第四庭    法      官  楊淑儀
上為正本係照原本作成。
如不服本裁定，應於裁定送達後10日內，以書狀向本院提出抗告
，並繳納抗告費新臺幣1,000元。
中    華    民    國    99    年    8     月    31    日
                            書  記  官  王資惠

司法院資訊處製作；財團法人民間司法改革基金會備份。
